【裁判字號】    92,台上,4673
【裁判日期】    920828
【裁判案由】    妨害投票
【裁判全文】
最高法院刑事判決                              九十二年度台上字第四六七三號
    上   訴   人  台灣高等法院台南分院檢察署檢察官
    上訴人即被告  卯○○
    選 任辯護 人  李建忠律師
    上訴人即被告  辰○○
    選 任辯護 人  簡承佑律師
                  李佳蓉律師
    上訴人即被告  乙○○
                  午○○
                  寅○○
                  己○○
                  癸○○
                  子○○
                  丁○○
                  辛○○
    右   一   人
    選 任辯護 人  許文彬律師
                  蕭嘉甫律師
    上訴人即被告  庚○○
                  巳○○
                  申○○
                  戊○○
                  甲○○
                  丑○○
                  未○○
                  丙○○
                  壬○○
                  酉○○
右上訴人等因被告等妨害投票案件，不服台灣高等法院台南分院中華民國九十一年十
二月十二日第二審更審判決（八十九年度上更(二)字第四六八號，起訴案號：台灣雲林
地方法院檢察署八十三年度偵字第九八三、一一九八、一三四四、一三五七、一四一
八、一六二九號），提起上訴，本院判決如左：
    主  文
原判決撤銷，發回台灣高等法院台南分院。
    理  由
本件原判決認定上訴人即被告卯○○、辰○○原係雲林縣議會第十二屆正、副議長，
於民國八十三年一月間，參加第十三屆雲林縣議會議員選舉，選舉期間即表態繼續搭
當競選連任正、副議長。同月二十九日，卯○○、辰○○當選縣議員後，因見正、副
議長選舉競爭激烈，乃與上訴人即被告乙○○、午○○及黃江林（八十四年八月二十
日死亡，業經判決公訴不受理確定）基於犯意聯絡，共同策劃邀集新當選縣議員之上
訴人即被告寅○○、己○○、癸○○、子○○、丁○○、辛○○、庚○○、巳○○、
申○○、戊○○、甲○○、丑○○、未○○及丙○○（投票行賄罪部分，經判決無罪
確定）、壬○○（投票行賄罪部分，經判刑確定）與酉○○等十六人（下稱寅○○等
十六人）前往國、內外旅遊（丙○○僅參加國內旅遊），寅○○等十六人亦同意接受
招待旅遊之不正當利益，許以投票選舉卯○○、辰○○為正、副議長；並由午○○於
同年二月初某日，向台北縣中和市世洋旅行社訂購新加坡來回機票。同月八日，辰○
○、乙○○、黃江林、蔡永常及王文吉（蔡永常、王文吉未經起訴）帶領壬○○、戊
○○、巳○○、庚○○、申○○、未○○、子○○、寅○○、丁○○、癸○○、甲○
○暨家屬，前往桃園縣龍潭鄉芝麻大酒店住宿一晚，翌（九）日分兩批前往桃園中正
國際機場搭機赴新加坡，住進新加坡濠景大飯店。卯○○則留在國內繼續招集其他議
員出國，嗣指示午○○陪同己○○、酉○○、丑○○（己○○女兒王潔怡、蔡永常配
偶王盛米亦隨行出國）於同月十二日赴新加坡；復聯絡辛○○於同月十六日至新加坡
會合。卯○○仍留於國內安排後續行程，並透過丙○○委請許春和向環島遊覽汽車股
份有限公司業務經理許明陸承租遊覽車，作為國內旅遊使用，許明陸並為卯○○代訂
南投縣魚池鄉中信飯店、信義鄉帝綸飯店、鹿谷鄉米堤飯店之客房。寅○○等議員暨
家屬在新加坡期間，曾一度搭船前往印尼巴旦島遊覽一日，迄同月二十五日一同搭機
返國。卯○○與丙○○等人前往桃園中正國際機場接機，共乘遊覽車至台中市蓮園餐
廳用餐後，轉赴南投縣日月潭風景區，當晚投宿中信飯店，二十七日轉宿帝綸飯店，
二十八日午餐後再轉往米堤飯店住宿一晚，迨同年三月一日上午，始搭乘遊覽車至雲
林縣議會，參加第十三屆縣議會議員就職典禮。寅○○等十六人宣誓就職後，進行正
、副議長選舉時，均依期約投票予卯○○、辰○○，使其順利當選正、副議長，事後
並合影留念，再搭車離去；寅○○等十六人收受之不正當利益詳如原判決附表所示等
情。爰撤銷第一審關於寅○○等十六人部分之判決（丙○○、壬○○二人，僅撤銷投
票受賄罪部分），改判論處寅○○等十六人有投票權之人，收受不正當利益，而許以
其投票權為一定之行使罪刑（己○○、癸○○、丁○○、庚○○、巳○○、申○○、
戊○○、甲○○、丑○○、未○○、丙○○均緩刑；酉○○累犯）；並維持第一審論
處卯○○、辰○○、乙○○、午○○共同對於有投票權之人，交付不正利益，而約其
投票權為一定之行使罪刑（乙○○緩刑）部分之判決，駁回其於第二審之上訴。固非
無見。
惟查判決所載理由矛盾者，其判決當然違背法令，刑事訴訟法第三百七十九條第十四
款定有明文。原判決理由謂縣市議會正、副議長之選舉，既係議員本其地位所得行使
之職權，則其投票權之行使，自屬議員依法執行職務之行為（見原判決第三十八頁第
三行至第四行）；乃又謂本件行為時「台灣省各縣市議會組織規程」第十條第一項之
規定，旨在明定縣市議會正、副議長之設置及產生方式，並賦予全體縣市議員選舉及
被選舉為正、副議長之權，自難謂選舉正、副議長亦屬縣市議員職務上之行為（見原
判決第四十一面第二行至第六行）。關於縣市議會正、副議長選舉之投票權行使，究
竟是否為縣市議員之職務上行為，其理由之論敘前後不一，難謂無判決所載理由予盾
之違誤。原判決復謂辰○○、壬○○、巳○○、未○○、癸○○、甲○○、寅○○、
子○○、丁○○、丑○○、申○○、己○○、戊○○、庚○○、酉○○，及王文吉、
蔡永常等十七人至新加坡旅遊之來回機票，均係午○○委請世洋旅行社向新加坡航空
公司代為訂購，彼等之機票號碼自0000000000000號至0000000
000000號共三十四張，均為連號；另乙○○、黃江林及黃美如之三張機票，號
碼為0000000000000號、0000000000000號及00000
00000000號，適介於上開三十四張機票號碼之間，顯然該三十四張機票係午
○○同時委請世洋旅行社訂購，若係分次訂購，絕不可能出現連號機票（見原判決第
十四面第九行至第十九行）。既認辰○○等十七人之來回機票，自00000000
00000號至0000000000000號均為連號，則此連號之機票，何以其
中0000000000000號至0000000000000號三張，又係乙○
○、黃江林及黃美如之機票？原判決此部分理由之記載，亦有齟齬。實情如何，尚待
究明。又原判決認定辛○○經卯○○聯絡後，於八十三年二月十六日前往新加坡與辰
○○等人會合（見原判決第八面第十七行至第十八行），但對於辛○○前往新加坡之
來回機票，是否亦為卯○○或辰○○支付？原判決附表所列寅○○等十六人各收受不
正利益之金額，所憑之證據及計算之方法為何？判決內俱未說明，自不足為認定事實
之基礎。復查原判決認定卯○○透過丙○○，委請許春和向許明陸承租環島遊覽公司
大型遊覽車一輛，作為接待寅○○等十六人國內旅遊使用（見原判決第八面第十九行
至第九面第四行），其附表內並將遊覽車租金列為不正利益。但查原審於第一次更審
時，已就丙○○共同行賄部分諭知無罪之判決確定，核其理由，係採納許明陸、許春
和之證言，認該遊覽車之租金係許春和所支付，資為丙○○無罪判決論據之一（見原
審八十六年度上更(一)字第一八一號判決第四十九面第四行至第五十面第一行）。原判
決對於許明陸、許春和所為有利於被告等人之證言，何以不足採納？未詳敘其取捨判
斷之理由，併有可議。再，原審審判長於審判期日，就採為判決基礎之證物、文書及
卷宗內之筆錄，有部分未依刑事訴訟法第一百六十四條、第一百六十五條之規定予以
提示、宣讀或告以要旨，其所踐行之訴訟程序，亦嫌欠洽。上訴意旨指摘原判決違背
法令，尚非全無理由，應認仍有撤銷發回更審之原因。
據上論結，應依刑事訴訟法第三百九十七條、第四百零一條，判決如主文。
中      華      民      國    九十二    年      八      月    二十八    日
                              最高法院刑事第四庭
                                  審判長法官  紀  俊  乾
                                        法官  黃  正  興
                                        法官  劉  介  民
                                        法官  陳  東  誥
                                        法官  魏  新  和
      右正本證明與原本無異
                                              書  記  官
中      華      民      國    九十二    年      九      月      二      日


司法院資訊處製作；財團法人民間司法改革基金會備份。
